臺灣高等法院民事判決　　　　　　　　 95年度上易字第767號
上　訴　人　丙○○
　　　　　　乙○○
共　　　同
訴訟代理人　謝曜焜律師
複 代理 人　吳俊達律師
被 上訴 人　甲○○
上列當事人間確認買賣關係不存在事件，上訴人對於中華民國95
年7月24日台灣基隆地方法院94年度訴字第476號第一審判決提起
上訴，本院於96年2月27日言詞辯論終結，判決如下：
    主  文
上訴駁回。
第二審訴訟費用由上訴人負擔。
    事實及理由
一、上訴人聲明：（一）原判決廢棄。（二）被上訴人在第一審
    之訴駁回。
    被上訴人聲明：如主文所示。
二、被上訴人起訴主張：上訴人丙○○前為亨太資產管理顧問有
    限公司（下稱亨太公司）理財顧問，誘使伊與亨達商業銀行
    有限公司（下稱亨達公司）簽訂外匯保證金交易契約，由伊
    授權上訴人丙○○管理、操作投資款項，伊並於民國（下同
    ）90年6月7日匯款澳洲幣17萬0346.86元入亨達公司指定之
    帳戶。惟事後上訴人丙○○代伊管理、操作之外匯保證金交
    易失利，上訴人丙○○乃於93年7月6日出具保證書，同意就
    伊美金8萬5000元之虧損於93年12月底清償完畢。惟上訴人
    丙○○僅支付新台幣（以下未記載幣別者，均為新台幣）14
    萬元，即未再依約清償，伊對上訴人丙○○起訴請求清償債
    務，經原法院以94年度訴字第245號判決伊勝訴確定。上訴
    人丙○○為躲避伊追償，於93年4月7日與其妹即上訴人乙○
    ○，就上訴人丙○○所有坐落基隆市○○區○○段390地號
    、地目建、面積68平方公尺土地所有權全部，及地上基隆市
    暖暖區○○段423建號即門牌基隆市○○區○○路297巷30號
    ，面積81.94平方公尺之房屋所有權全部（下稱系爭不動產
    ）通謀虛偽訂立買賣契約，並於同年月21日以買賣為原因完
    成所有權移轉登記。依民法第87條第1項規定，上訴人通謀
    虛偽以買賣為原因所為系爭不動產之所有權移轉登記，應屬
    無效；伊為上訴人丙○○之債權人，自得請求確認上訴人間
    就系爭不動產所為買賣關係不存在，並依民法第184條第1項
    及第242條規定，請求上訴人乙○○塗銷系爭不動產之所有
    權移轉登記。縱伊無法依前開規定請求，上訴人就系爭不動
    產所為之債權行為不論為有償或無償，均已損害伊之債權，
    伊亦得依民法第244條第1項、第2項規定，請求撤銷上訴人
    間之買賣契約，並依侵權行為及代位之法律關係，請求上訴
    人乙○○塗銷系爭不動產之所有權移轉登記等情，先位聲明
    求為：確認上訴人間就系爭不動產之買賣關係不存在，上訴
    人乙○○就系爭不動產於93年4月21日以買賣為原因所為之
    所有權移轉登記應予塗銷；備位聲明求為：上訴人就系爭不
    動產所為之買賣關係應予撤銷，上訴人乙○○就系爭不動產
    於93年4月21日以買賣為原因所為之所有權移轉登記應予塗
    銷之判決。
    上訴人則以：（一）上訴人丙○○自83年11月間起，因生意
    關係，不時向上訴人乙○○商借小筆金額，每次4、5萬元或
    10、20萬元不等，有時由上訴人丙○○本人向上訴人乙○○
    借款，有時透過母親徐翠蘭轉交，前後9年，約共借款185萬
    元。92年10月間上訴人乙○○擬購屋，遂要求上訴人丙○○
    還款，惟上訴人丙○○至93年4月間仍無力償還，上訴人之
    母即要求上訴人丙○○將系爭不動產移轉登記予上訴人乙○
    ○以抵償借款。上訴人間之不動產買賣行為係發生於93年7
    月6日上訴人丙○○簽立保證書予被上訴人之前，並無損害
    被上訴人債權之情形；且上訴人丙○○將系爭不動產移轉所
    有權予上訴人乙○○，係為抵償對上訴人乙○○之借款，屬
    有償行為，與民法第244條規定要件不符。（二）上訴人丙
    ○○迄今仍陸續每月償還被上訴人1萬元，並無逃避對被上
    訴人所負債務之意。被上訴人主張上訴人間就系爭不動產所
    為所有權移轉係出通謀虛偽表示，並未提出積極證據。上訴
    人乙○○對於上訴人丙○○與被上訴人間之基金投資相關事
    宜，毫無所悉，無與上訴人丙○○一同詐害被上訴人之理。
    上訴人乙○○對「上訴人丙○○依母親徐翠蘭指示，將系爭
    不動產過戶予自己，以抵償多年借款」之信賴地位，應受法
    律保護云云，資為抗辯。
三、兩造不爭執之事實：
（一）上訴人丙○○前任亨太公司理財顧問，被上訴人經由上訴
      人丙○○介紹，與訴外人亨達公司簽訂外匯保證金交易契
      約，由被上訴人授權上訴人丙○○管理、操作投資款項。
      惟事後上訴人丙○○代被上訴人管理、操作之外匯保證金
      交易失利，上訴人丙○○乃於93年7月6日出具保證書，同
      意就被上訴人所受美金8萬5000元之虧損於93年12月底清
      償完畢。上訴人丙○○於支付14萬元後，未再依約清償；
      被上訴人對上訴人丙○○起訴請求清償債務，經原法院94
      年度訴字第245號判決上訴人丙○○應給付被上訴人美金8
      萬0515.7元本息確定。
      證據：保證書、原法院94年訴字第245號判決（原審卷11-
      20頁）。
（二）上訴人為兄妹，於93年4月7日就上訴人丙○○所有系爭不
      動產訂立買賣契約，並於同年月21日以買賣為原因完成所
      有權移轉登記予上訴人乙○○。
      證據：戶籍謄本、不動產買賣契約書、土地及建物登記謄
      本、系爭不動產異動索引（原審卷27-28、81-82、23-26
      頁）。
四、關於被上訴人主張上訴人間就系爭不動產所為買賣之債權及
    物權行為係通謀虛偽意思表示部分：
（一）被上訴人主張上訴人間就系爭不動產所為買賣之債權及物
      權行為係通謀虛偽意思表示，雖為上訴人所否認；並經證
      人即上訴人之母徐翠蘭到場證稱上訴人丙○○確曾多次向
      上訴人乙○○借款，均未清償，伊始建議上訴人丙○○將
      系爭不動產所有權移轉登記予上訴人乙○○以抵償債務云
      云（見原審卷184-185頁）。惟查證人徐翠蘭證稱上訴人
      丙○○因工作不穩定，造成日常開銷不夠，始向上訴人乙
      ○○借款（見原審卷同上筆錄）；與上訴人稱上訴人丙○
      ○係為投資生意而向上訴人乙○○借貸等語（見原審卷18
      6-187頁），顯有不符。又證人徐翠蘭先則稱伊不知上訴
      人丙○○向上訴人乙○○借款之總金額，亦不知上訴人丙
      ○○是否曾清償借款，嗣經原審質以既不知借款總金額亦
      不知已否清償，為何認借款餘額與系爭不動產價值相當而
      建議移轉系爭不動產所有權，始改稱伊認借款餘額約為20
      0萬元，系爭不動產價值亦約係200萬元等語（見原審卷同
      上筆錄），其所為證言已非無疑。
（二）又查上訴人乙○○到場陳述：83年間起，上訴人丙○○因
      要投資，陸續向伊借了2、3萬元，大概每3、4個月借一次
      ；到87年，上訴人丙○○告訴伊因要投資，需要比較大筆
      資金週轉，所以伊把愛三路郵局公教優惠存款帳戶之提款
      卡給他，給上訴人丙○○時戶頭裡大約有十幾二十萬元，
      後來到了89年底，90年初上訴人丙○○把錢用得差不多才
      把卡片還伊云云（見原審卷186頁）。惟查依中華郵政股
      份有限公司基隆郵局95年6月19日基營字第0950100393號
      函檢送上訴人乙○○在基隆愛三路郵局存簿儲金自83年起
      之歷史交易清單所示，上訴人乙○○之前揭帳戶內，於87
      年間之結存金額未逾20萬元，而於89年9月起至90年4月之
      期間，亦均至少有15萬元以上之結存金額（見原審卷176-
      182頁）；上訴人乙○○所稱上訴人丙○○將其帳戶內金
      額用得差不多（按應係指所剩無幾之意）始返還提款卡，
      顯與事實不符。另關於上訴人乙○○所稱：上訴人丙○○
      於將提款卡還伊之後，又再向伊借錢，借錢之頻率較長，
      金額也比較多，有3、4次借到8萬元、10萬元，10萬元是
      向伊借款最多之金額；每次向伊借款時，伊就從碇內郵局
      之戶頭一次提領上訴人丙○○講的金額借他云云（見同上
      筆錄）；經查自89年9月間至92年底止，上訴人乙○○除
      於90年1月17日曾提款8萬元、91年1月30日提款9萬元、92
      年1月27日提款8萬元外，其餘單次提款金額均未超過8萬
      元，有上訴人乙○○在基隆碇內郵局帳戶客戶歷史交易清
      單可稽（原審卷154-165頁），與上訴人乙○○所述不符
      ，且上訴人乙○○自其郵局帳戶提款，非可認全係提供上
      訴人丙○○借款之用，亦無從據以認定上訴人丙○○向伊
      借款之總金額；足見上訴人乙○○所稱前後借款予上訴人
      丙○○共185萬元云云，不足採信。
（三）復查上訴人丙○○到場陳述：83年間伊在僑聚貿易公司工
      作，受僱於他人，做了5、6年才進投顧公司，約係87年到
      88年間；伊在投顧公司作顧問，一開始用自己的錢去操作
      ，當時投資金額前後約5、6萬元美金，第一次是在剛進公
      司時投資美金2萬元，3年後再投資美金3萬元，第一次投
      資的美金2萬元裡，有台幣3、40萬元是伊之前的存款，不
      足的部分還有第二次全部的投資本金大約台幣100萬元是
      向銀行借的，後來這5萬元美金都虧損了，欠銀行的錢伊
      用客戶的佣金還清了（原審卷145-146頁）。按上訴人丙
      ○○於87、88年間既尚有3、40萬元之存款可供投資，嗣
      後亦有能力以從事理財顧問所得佣金償還銀行貸款，足見
      應無自83年間起向上訴人乙○○多次小額借款數萬元以支
      應生活費用或投資之情事。上訴人及證人徐翠蘭所稱系爭
      不動產係上訴人丙○○為抵償債務而移轉所有權予上訴人
      乙○○云云，均不足取；被上訴人主張上訴人間並無買賣
      系爭不動產之真意，而係基於通謀虛偽意思表示為系爭不
      動產買賣之債權及物權行為，堪以採信。另上訴人聲請訊
      問證人呂逸宣以證明上訴人丙○○有向上訴人乙○○借款
      之背景及動機，除有違民事訴訟法第447條第1項前段規定
      外，借款之背景及動機並不足以認定有借款之事實，爰認
      無訊問之必要，併此敘明。
五、按表意人與相對人通謀而為虛偽意思表示者，其意思表示無
    效，民法第87條第1項前段定有明文。又所有人對於妨害其
    所有權者，得請求除去之；債務人怠於行使其權利時，債權
    人因保全債權，得以自己之名義，行使其權利，民法第767
    條中段、第242條前段分別定有明文。上訴人間於93年4月7
    日訂立之買賣契約為通謀虛偽之意思表示，已如前述，依民
    法第87條第1項前段規定，該買賣契約及所有權移轉之物權
    契約均屬無效；上訴人丙○○得本於所有權，請求上訴人乙
    ○○將基於該無效之買賣契約所為之所有權移轉登記予以塗
    銷；又被上訴人為上訴人丙○○之債權人，因上訴人丙○○
    怠於行使其前開權利，被上訴人自得代位其行使。從而被上
    訴人請求確認上訴人間於93年4月7日就系爭不動產所為之買
    賣關係不存在，及代位上訴人丙○○請求上訴人乙○○將系
    爭不動產以買賣為登記原因所為之所有權移轉登記予以塗銷
    ，應屬有據。
六、綜上所述，被上訴人請求確認上訴人間於93年4月7日就系爭
    不動產所為之買賣關係不存在，及上訴人乙○○應將系爭不
    動產，於93年4月21日以買賣為原因所為之所有權移轉登記
    予以塗銷，為有理由，均應准許。原審所為上訴人敗訴判決
    ，並無不合；上訴論旨指摘原判決不當，求予廢棄改判，為
    無理由。末按被上訴人先位之訴，代位上訴人丙○○對上訴
    人乙○○行使民法第767條除去妨害請求權部分已獲勝訴判
    決，其另依侵權行為請求上訴人乙○○回復原狀部分，即無
    再予審究之必要；另被上訴人先位之訴既已勝訴，其備位之
    訴，亦無庸再予審究，併此敘明。
七、兩造其餘之攻擊或防禦方法及未經援用之證據，經本院斟酌
    後，認為均不足以影響本判決之結果，無逐一詳予論駁之必
    要。併此敘明。
八、據上論結，本件上訴為無理由，依民事訴訟法第449條第1項
    、第78條、第85條第1項前段，判決如主文。
中　　華　　民　　國　　96　　年　　3 　　月　　13　　日
　　　　　　　　　民事第八庭
                      審判長法　官  吳景源
　　　　　　　　　　　      法  官  滕允潔
                            法　官  鄭威莉
正本係照原本作成。
不得上訴。
中　　華　　民　　國　　96　　年　　3 　　月　　14　　日
　　　　　　　　　　　　　　書記官  李垂福
